ACORDAO-COMPLETO-2410649

ACÓRDÃO 2414/2020 ATA 34/2020 - PLENÁRIO

VISTOS, relatados e discutidos estes autos que cuidam de Representação autuada por força do item 9.3 do Acórdão 2865/2018-TCU-Plenário, de relatoria do Ministro José Múcio Monteiro, que determinou que fossem analisados os indícios de irregularidade no sistema de aposentadoria instituído em prol da alta direção do Banco do Brasil e das suas demais instâncias superiores.
ACORDAM os Ministros do Tribunal de Contas da União, reunidos em Sessão Plenária, diante das razões expostas pelo Relator, em:
9.1. com fulcro nos arts. 235 e 237 do Regimento Interno do TCU, conhecer da presente Representação para, no mérito, considerá-la improcedente;
9.2. enviar cópia do presente Acórdão ao Banco do Brasil e ao Ministério Público junto ao TCU, informando que a presente deliberação, acompanhada do Relatório e do Voto que a fundamenta, está disponível para a consulta no endereço www.tcu.gov.br/acordaos, além de esclarecer que, caso requerido, o TCU poderá fornecer sem custos as correspondentes cópias, de forma impressa;
9.3. arquivar os presentes autos, com fulcro no art. 169, inciso III, do Regimento Interno do TCU.

Representação com intuito de promover a devida apuração sobre todos os indícios de irregularidade no sistema de aposentadoria instituído indevidamente em prol da alta direção do Banco do Brasil.

Banco do Brasil S.A.

3. Interessados/Responsáveis: não há.
3.1. Representante: Tribunal de Contas da União.

13.1. Ministros presentes: José Mucio Monteiro (Presidente), Walton Alencar Rodrigues, Benjamin Zymler, Aroldo Cedraz, Raimundo Carreiro (Relator), Ana Arraes, Bruno Dantas e Vital do Rêgo.
13.2. Ministros-Substitutos presentes: Augusto Sherman Cavalcanti, Marcos Bemquerer Costa, André Luís de Carvalho e Weder de Oliveira.

RAIMUNDO CARREIRO

Transcrevo a seguir, nos termos do art. 1º, § 3º, inciso I, da Lei nº 8.443/92, a instrução lavrada no âmbito da Secretaria de Controle Externo do Sistema Financeiro e dos Fundos de Pensão (peça 72) , cujas conclusões contaram com a anuência do corpo diretivo daquela unidade técnica (peças 73 e 74) , bem como do MP/TCU, representado pelo Procurador Júlio Marcelo de Oliveira (peça 76) .
"INTRODUÇÃO
1. 	Trata-se de representação (peça 1, p. 1) decorrente do item 9.3 do Acórdão 2865/2018-TCU-Plenário, de relatoria do Ministro José Múcio Monteiro, que determinou o seguinte:
"9.3. determinar que, se ainda não fez, a Secretaria-Geral de Controle Externo no TCU (Segecex) adote as medidas cabíveis para que, no prazo de 30 (trinta) dias, a unidade técnica competente autue o especifico processo apartado de representação, por meio de cópia destes autos, com vistas a promover a devida apuração sobre todos os indícios de irregularidade no sistema de aposentadoria instituído indevidamente em prol da alta direção do Banco do Brasil e das demais instâncias superiores dessa empresa estatal, entre outras irregularidades porventura identificadas, sem prejuízo de estender essa mesma apuração em relação a outras empresas estatais federais."
HISTÓRICO
2.	O Acórdão 2865/2018-TCU-Plenário (TC Processo 029.729/2014-9, do qual se originou a presente representação) , foi prolatado no bojo de representação formulada pelo Ministério Público de Contas que tinha como objeto supostos empréstimos feitos em desacordo às normas internas, por parte do Banco do Brasil (BB) .
3.	No decorrer a apuração dos fatos, informações sobre potenciais irregularidades em relação ao sistema de aposentadoria dos diretores do Banco do Brasil motivaram o Ministro Revisor André Luis de Carvalho sugerir a adição, no Acórdão 2865/2018-TCU-Plenário o item da determinação que gerou a presente representação (peça 154 do TC Processo 029.729/2014-9) .
4.	As irregularidades noticiadas consistiriam, basicamente, em supostos desvios no Plano de Benefícios 1 da Caixa de Previdência dos Funcionários do Banco do Brasil (Previ) em relação a benefícios pagos a executivos do Banco. No cálculo da aposentadoria desses executivos - que teriam sua remuneração baseada em honorários, englobando todas as verbas remuneratórias e indenizatórias -  o Banco e a Previ estariam usando, como base, o valor integral dos honorários a título de salário de participação, prática que iria de encontro ao artigo 28 da regulamentação do Plano de Benefícios 1.
5. 	A representação foi analisada por meio da instrução que consta na peça 4. Naquela instrução, verificou-se que a Superintendência Nacional de Previdência Complementar (Previc) também havia analisado os mesmíssimos fatos e havia concluído pela irregularidade da metodologia adotada pela Previ em relação à incorporação total dos honorários de executivos para fins de salário de participação, efetuando determinações àquela Superintendência. Considerando que o assunto havia sido tratado por outro órgão de regulação e fiscalização (a Previc) , a instrução na peça 4 entendeu por adequado empreender uma consolidação das eventuais determinações emanadas, bem como das mudanças ocorridas de fato nos últimos anos em relação aos fatos geradores desta representação, propondo a realização de diligência ao Banco do Brasil, proposta que foi acolhida pela secretaria (peças 5 e 6) e pelo Relator, Ministro Raimundo Carreiro (peça 7) .
6.	Tendo a diligência sido realizada (peças 8 a 10) , a documentação encaminhada pelo Banco do Brasil nas peças 11 a 34 foi analisada na instrução constante na peça 37. Na oportunidade, entendeu-se que a diligência realizada não havia sido plenamente atendida pelo Banco do Brasil, tendo sido proposta a realização de novas diligências, o que foi anuído pela secretaria (peças 38 e 39) .
EXAME TÉCNICO
7.	A diligência ao Banco do Brasil foi realizada por meio do Ofício 510/2019-TCU/SecexFinanças, de 2/10/2019 (peça 41) , protocolado no BB (no Setor Administrativo - Setad/Cenop - Centro de Apoio aos Negócios e Operações de Logística) na data de 3/10/2019 (peça 42) . A diligência à Previc foi realizada por meio do Ofício 511/2019-TCU/SecexFinanças, de 2/10/2019 (peça 40) , protocolado no setor CPL/CGPL/Dirad/Previc na data de 3/10/2019 (peça 43) .
8.	Tendo o Banco do Brasil solicitado prorrogação de prazo para atendimento à diligência (peça 44) - concedida até 17/11/2019 (peça 46) -, encaminhou em 18/11/2019, às peças 47 e 49 a 66, a documentação para o respectivo atendimento. A Previc encaminhou a documentação em 30/10/2019, mediante as peças 45 e 67 a 71.
9.	A diligência encaminhada ao Banco do Brasil solicitou documentos e informações, conforme peça 41. 
10.	Para atendimento à alínea "a" do expediente do Tribunal, o Banco do Brasil endereçou planilha contendo a matrícula do funcionário e o benefício recebido (peça 49) , planilha contendo a matrícula do funcionário e o valor do respectivo benefício recebido em cada mês desde janeiro de 2008 (peças 50 a 56) e outra planilha contendo a matrícula, o nome do funcionário e a função exercida (peça 65) . Isso posto, entende-se que a alínea "a" da diligência foi atendida pelo Banco do Brasil.
11.	Por sua vez, para atendimento à alínea "b", o Banco do Brasil encaminhou os esclarecimentos constantes no Ofício Dipes 2019/008302 (item 3) , juntado à peça 47, no que, igualmente, avalia-se que a alínea "b" da diligência foi identicamente atendida.
12.	Para atendimento à alínea "c" da diligência, o BB encaminhou os esclarecimentos constantes no Ofício Dipes 2019/008302 (item 4) , juntado à peça 47. Mais uma vez, entende-se que a alínea "c" da diligência foi atendida pelo banco.
13.	Na sequência, para atendimento à alínea "d" da diligência, o Banco do Brasil juntou os documentos solicitados, o que confere o atendimento da solicitação, localizados neste processo à seguinte ordem:
	a) ata da reunião de 22/4/2008 - peça 57;
	b) Nota Dipes-2008/470 - peça 58;
	c) Despacho Vipes de 22/4/2008 - peça 58, p. 4;
	d) ata da reunião de 11/3/2010 - peças 59 e 66;
	e) Nota Conjunta Diref/Dipes-2010/32 - peça 60;
	f) Nota Jurídica Dijur/Ctris/Adsoc 25053 - peça 60, p. 5 a 6;
	g) Despacho Vipes  - peça 60, p. 4.
14.		Em arremate, no que se refere à alínea "e" do expediente encaminhado por esta Secretaria, o Banco do Brasil encaminhou os documentos solicitados consoante o a seguir discriminado:
	a) ata da reunião de 26/8/2008 - peça 61 e 62;
	b) Nota Dires-2008/1925 - peça 63 e 64;
	c) Nota Jurídica Dijur/Ctris/Adsoc 12514 - peça 63, p. 6 a 8.
15.	A diligência encaminhada à Previc demandou os documentos e informações, conforme peça 40. 
16.	Para atendimento à alínea "a" da diligência, a Previc encaminhou cópia dos processos solicitados, documentos que foram juntados nas peças 68 a 71.
17.	Por seu turno, para atendimento à alínea "b" da diligência, foram acostados esclarecimentos constantes na Nota 1330/2019/Previc, juntada à peça 67, o que confirma o atendimento da demanda.
18.	Isso situado, passa-se a analisar a documentação e os esclarecimentos apresentados pelo Banco do Brasil e pela Previc.
19.	Por meio do Despacho 10/2013/Difis/Previc (peça 3) , a Previc havia empreendido determinações à Previ. Tal despacho encontra-se nos processos da Previc 44011.000140/2011-95 (peça 71, p. 243 a 248) , 44011.000161/2011-19 (peça 68, p. 179 a 184) e 44011.000163/2011-08 (peça 69, p. 183 a 188) . Por meio do Ofício 2113/2013/Difis/Previc, a determinação foi comunicada à Previ, sendo informado também a possibilidade de ser celebrado um termo de ajustamento de conduta (peça 68, p. 185 a 191; peça 69, p. 189 a 195; peça 71, p. 249 a 255) . Analisando-se esses processos (peças 68 a 71) , constata-se que não há neles informações acerca das providências adotadas em relação à determinação. Ao responder à diligência, a Previc apresentou um histórico dos atos realizados após a determinação e do entendimento da Previc, que pode ser resumido da seguinte forma (peça 67) :
	a) com o objetivo de promover a solução para a controvérsia instaurada entre a Previ e sua patrocinadora (relativa à retirada do "teto remuneratório" para fins de concessão de benefícios) , a Previc aprovou, em 26/12/2013, termo de ajustamento de conduta (TAC) , oferecido pela Previ, sendo esse encaminhado para a assinatura do compromisso das partes em 27/12/2013;
	b) entretanto, por meio da Nota Diref - 2015/001203, de 5/3/2015, o Banco do Brasil entendeu que o TAC teria perdido o seu objeto, tendo em vista que os órgãos de supervisão e controle do Banco já haviam se manifestado pela desistência do processo de implementação do teto de benefícios;
	c) diante dessa situação conflitante, a Previc emitiu o Despacho 07/2015 /Difis/Previc, de 19/5/2015. Nesse documento, constatou-se que todas as instâncias de governança (Conselhos Diretor e de Administração do Banco do Brasil, Ministério da Fazenda e DEST/MPOG) que originalmente haviam aprovado o ingresso do processo de implantação do teto de benefícios no Plano 1 da Previ, tomaram pleno conhecimento e anuíram à desistência do citado processo. Tal despacho manifestou o entendimento pela perda de objeto do TAC, o que foi ratificado pela Procuradoria Federal junto à Previc, conforme Nota Técnica 24/2015/PF-PREVIC/PGF/AGU, de 20/5/2015. Em consequência, a Previc aprovou, em sua 27ª Sessão Extraordinária de 20/5/2015, o cancelamento do TAC;
	d) em conclusão esperada, portanto, a Previc concluiu que a irregularidade apontada não subsistia mais;
	e) logo, não haveria que se falar em cumprimento de decisão da Previc, uma vez que alterações nos regulamentos dos planos de benefícios da Previ dependem de aprovação do patrocinador (Banco do Brasil) , nos termos do parágrafo único do art. 13 da Lei Complementar 108/2001, fato que deixou de ocorrer, e que o TAC relativo a esse assunto foi cancelado pela Diretoria Colegiada da Previc.
20.	Ante os esclarecimentos apresentados, conclui-se que não há que se falar em descumprimento pela Previ da determinação da Previc e que o entendimento atual desta é de que não há irregularidade no Plano de Benefícios 1 da Previ no que se refere aos benefícios previstos para os membros da diretoria executiva.
21.	No que se refere ao salário de participação dos membros da diretoria executiva, o Banco do Brasil informa que apenas as parcelas que integram a remuneração fixa dos dirigentes estatutários, ou seja, os honorários e a gratificação natalina, compõem o salário de participação previsto no art. 28 do Regulamento do Plano de Benefícios 1 (peça 47, item 4.5) .
22.	O BB esclarece ainda que a remuneração dos dirigentes estatutários é composta da seguinte forma (peça 47, item 4) :
	a) remuneração fixa (honorários mensais e gratificação natalina) ;
	b) remuneração variável (em função dos resultados alcançados) ;
	c) benefícios (auxílio moradia, plano de saúde, avaliação de saúde, seguro de vida, previdência complementar, vantagem de remoção, quarentena) .
23.	Observa-se que a documentação encaminhada pelo Banco do Brasil apresenta os elementos necessários para identificação de responsáveis (peças 57 a 64 e 66) e para quantificação de valores recebidos indevidamente (peças 49 a 56 e 65) na hipótese de ser considerado irregular pelo TCU o recebimento de benefícios pelos membros da diretoria executiva calculados com base nos valores integrais de suas remunerações fixas.
24.	Retoma-se a análise já efetuada na instrução anterior (peça 37) , agregando-se as informações fornecidas pelo Banco do Brasil e pela Previc nas peças 45, 47 e 49 a 71.
25.	Inicialmente, para se ter um panorama mais amplo em relação às entidades fechadas de previdência complementar	, apontam-se a seguir, nos itens 26 a 36, alguns pontos de seu arcabouço jurídico (incluindo a questão dos direitos adquiridos dos participantes e da situação de dirigentes estatutários) .
26.	O art. 202 da Constituição Federal de 1988 trata do regime de previdência privada, de caráter complementar. Transcreve-se abaixo referido artigo, com a redação dada pela Emenda Constitucional 20, de 1998:
Art. 202. O regime de previdência privada, de caráter complementar e organizado de forma autônoma em relação ao regime geral de previdência social, será facultativo, baseado na constituição de reservas que garantam o benefício contratado, e regulado por lei complementar.
§ 1° A lei complementar de que trata este artigo assegurará ao participante de planos de benefícios de entidades de previdência privada o pleno acesso às informações relativas à gestão de seus respectivos planos. 
§ 2° As contribuições do empregador, os benefícios e as condições contratuais previstas nos estatutos, regulamentos e planos de benefícios das entidades de previdência privada não integram o contrato de trabalho dos participantes, assim como, à exceção dos benefícios concedidos, não integram a remuneração dos participantes, nos termos da lei. 
§ 3º É vedado o aporte de recursos a entidade de previdência privada pela União, Estados, Distrito Federal e Municípios, suas autarquias, fundações, empresas públicas, sociedades de economia mista e outras entidades públicas, salvo na qualidade de patrocinador, situação na qual, em hipótese alguma, sua contribuição normal poderá exceder a do segurado. 
§ 4º Lei complementar disciplinará a relação entre a União, Estados, Distrito Federal ou Municípios, inclusive suas autarquias, fundações, sociedades de economia mista e empresas controladas direta ou indiretamente, enquanto patrocinadoras de entidades fechadas de previdência privada, e suas respectivas entidades fechadas de previdência privada. 
§ 5º A lei complementar de que trata o parágrafo anterior aplicar-se-á, no que couber, às empresas privadas permissionárias ou concessionárias de prestação de serviços públicos, quando patrocinadoras de entidades fechadas de previdência privada. 
§ 6º A lei complementar a que se refere o § 4° deste artigo estabelecerá os requisitos para a designação dos membros das diretorias das entidades fechadas de previdência privada e disciplinará a inserção dos participantes nos colegiados e instâncias de decisão em que seus interesses sejam objeto de discussão e deliberação. 
27.	Para regular o art. 202 da Constituição Federal foram promulgadas a Lei Complementar 108, de 29/5/2001, que dispõe sobre a relação entre a União, os Estados, o Distrito Federal e os Municípios, suas autarquias, fundações, sociedades de economia mista e outras entidades públicas e suas respectivas entidades fechadas de previdência complementar, e dá outras providências, e a Lei Complementar 109, de 29/5/2001, que dispõe sobre o regime de previdência complementar e dá outras providências (anteriormente a Lei 6.435, de 15/7/1977, dispunha sobre as entidades de previdência privada) .
28.	A Lei 12.154, de 23/12/2009, criou a Superintendência Nacional de Previdência Complementar (Previc) , para atuar como entidade de fiscalização e de supervisão das atividades das entidades fechadas de previdência complementar e de execução das políticas para o regime de previdência complementar operado por essas entidades. A Previc substituiu a Secretaria de Previdência Complementar (SPC) , instituída pelo Decreto 81.240, de 20/1/1978, que regulamentou a Lei 6.435/1977. O art. 13 da Lei 12.154/2009 alterou a denominação do Conselho de Gestão da Previdência Complementar (CGPC) , órgão regulador do regime de previdência complementar operado pelas entidades fechadas de previdência complementar, para Conselho Nacional de Previdência Complementar (CNPC) e o art. 15 criou a Câmara de Recursos da Previdência Complementar (CRPC) , instância recursal e de julgamento das decisões da diretoria colegiada da Previc relativas a auto de infração, instauração de inquérito, aplicação de penalidades e impugnações referentes aos lançamentos tributários da Taxa de Fiscalização e Controle da Previdência Complementar (Tafic) . A organização e o funcionamento do CNPC e da CRPC foram regulamentados pelo Decreto 7.123, de 3/3/2010.
29.	Observa-se que participantes de plano de entidade fechada de previdência complementar que tenham implementado os requisitos para obtenção dos benefícios têm direito adquirido ao benefício nas condições previstas no regulamento na época da implementação dos requisitos, nos termos do art. 17, parágrafo único, e art. 68, § 1º, da Lei Complementar 109, de 29/5/2001, transcritos abaixo:
	Art. 17. As alterações processadas nos regulamentos dos planos aplicam-se a todos os participantes das entidades fechadas, a partir de sua aprovação pelo órgão regulador e fiscalizador, observado o direito acumulado de cada participante.
Parágrafo único. Ao participante que tenha cumprido os requisitos para obtenção dos benefícios previstos no plano é assegurada a aplicação das disposições regulamentares vigentes na data em que se tornou elegível a um benefício de aposentadoria.
 (...) 
Art. 68. As contribuições do empregador, os benefícios e as condições contratuais previstos nos estatutos, regulamentos e planos de benefícios das entidades de previdência complementar não integram o contrato de trabalho dos participantes, assim como, à exceção dos benefícios concedidos, não integram a remuneração dos participantes.
§ 1º Os benefícios serão considerados direito adquirido do participante quando implementadas todas as condições estabelecidas para elegibilidade consignadas no regulamento do respectivo plano.
§ 2º A concessão de benefício pela previdência complementar não depende da concessão de benefício pelo regime geral de previdência social.
30.	A matéria do direito adquirido de participantes de planos de benefícios de entidades fechadas de previdência complementar já foi abordada pelo Superior Tribunal de Justiça (STJ) , sendo pacífico o entendimento de que o direito adquirido se aperfeiçoa no momento em que o participante preencher os requisitos para a percepção do benefício previdenciário, como se pode verificar no Agravo Regimental no Recurso Especial 989.392, no Agravo Regimental no Recurso Especial 297.647, no Recurso Especial 1.431.273, no Agravo Regimental no Agravo em Recurso Especial 549.742, no Recurso Especial 150.312, no Recurso Especial 1.443.304, entre diversas outras deliberações. Apenas a título exemplificativo, transcreve-se abaixo a ementa do acórdão prolatado no Recurso Especial 1.443.304 (data de julgamento 26/5/2015) , que aborda, além da questão do direito adquirido, diversos outros assuntos relativos a entidades fechadas de previdência complementar, todos em consonância com a jurisprudência do STJ:
RECURSO ESPECIAL. CIVIL. PREVIDÊNCIA PRIVADA. PATROCINADOR. ILEGITIMIDADE PASSIVA AD CAUSAM. ENTIDADE FECHADA DE PREVIDÊNCIA COMPLEMENTAR. CÓDIGO DE DEFESA DO CONSUMIDOR. INAPLICABILIDADE. CONCESSÃO DE APOSENTADORIA COMPLEMENTAR. CÁLCULO DA RENDA MENSAL INICIAL. REGULAMENTO DA ÉPOCA DO PREENCHIMENTO DOS REQUISITOS DO BENEFÍCIO. INCIDÊNCIA. NORMAS REGULAMENTARES VIGENTES NA DATA DA ADESÃO. AFASTAMENTO. DIREITO ADQUIRIDO. INEXISTÊNCIA. 
1. Ação ordinária em que se discute se na previdência complementar fechada o regime regulamentar para o cálculo da renda mensal inicial de benefício de prestação programada e continuada é o da data da adesão do participante ou o da data do cumprimento dos requisitos necessários à sua percepção.
2. A orientação jurisprudencial desta Corte Superior é no sentido de que o patrocinador não possui legitimidade para figurar no polo passivo de demandas que envolvam participante e entidade de previdência privada, ainda mais se a controvérsia se referir ao plano de benefícios, como a concessão de aposentadoria suplementar. Isso porque o patrocinador e o fundo de pensão são dotados de personalidades jurídicas próprias e patrimônios distintos, sendo o interesse daquele meramente econômico e não jurídico.
3. O Código de Defesa do Consumidor não é aplicável à relação jurídica mantida entre a entidade fechada de previdência privada e seus participantes, porquanto o patrimônio da entidade e os respectivos rendimentos revertem-se integralmente na concessão e manutenção do pagamento de benefícios, prevalecendo o associativismo e o mutualismo, o que afasta o intuito lucrativo. Desse modo, o fundo de pensão não se enquadra no conceito legal de fornecedor, devendo a Súmula nº 321/STJ ser aplicada somente às entidades abertas de previdência complementar. Precedente.
4. A relação jurídica estabelecida entre o participante e a entidade fechada de previdência privada é de índole civil e não trabalhista, não se confundindo, portanto, com a relação formada entre o empregador (patrocinador) e o empregado (participante) . Assim, para a solução das controvérsias atinentes à previdência privada, devem incidir, prioritariamente, as normas que a disciplinam e não outras, alheias às suas peculiaridades.
5. Seja sob a égide da Lei nº 6.435/1977 ou das Leis Complementares nº s 108/2001 e 109/2001, sempre foi permitida à entidade fechada de previdência privada alterar os regulamentos dos planos de custeio e de benefícios como forma de manter o equilíbrio atuarial das reservas e cumprir os compromissos assumidos diante das novas realidades econômicas e de mercado que vão surgindo ao longo do tempo. Por isso é que periodicamente há adaptações e revisões dos planos de benefícios a conceder, incidindo as modificações a todos os participantes do fundo de pensão após a devida aprovação pelos órgãos competentes (regulador e fiscalizador) , observado, em qualquer caso, o direito acumulado de cada aderente. Daí o caráter estatutário do plano de previdência complementar, próprio do regime de capitalização.
6. Não há falar em direito adquirido, mas em mera expectativa de direito do participante, à aplicação das regras de concessão da aposentadoria suplementar quando de sua admissão ao plano, sendo apenas assegurada a incidência das disposições regulamentares vigentes na data em que cumprir todos os requisitos exigidos para obtenção do benefício, tornando-o elegível.
7. O participante de plano de aposentadoria complementar somente possuirá direito adquirido a regime regulamentar de cálculo de renda mensal inicial de benefício suplementar quando preencher os requisitos necessários à sua percepção, devendo ser ressalvado, entretanto, o direito acumulado, que, na previdência privada, possui sentido estritamente financeiro: reservas constituídas pelo participante ou reserva matemática, o que lhe for mais favorável (art. 15, parágrafo único, da Lei Complementar nº 109/2001) .
8. Não há ilegalidade no ato da entidade de previdência privada que aplicou fator redutor no cálculo da suplementação de aposentadoria do participante, visto que tão somente observou o regulamento em vigor na ocasião em que foram implementadas todas as condições de elegibilidade do benefício, ou seja, em que o direito foi adquirido, sendo descabida a pretensão de revisão da renda mensal inicial para fazer incidir fórmula não mais vigente, prevista em norma estatutária da época da adesão ao plano, quando o que reinava era apenas a mera expectativa de direito.
9. Recurso especial provido.
31.	No âmbito do Poder Judiciário o STJ se torna o intérprete definitivo da matéria relativa ao direito adquirido aos benefícios dos planos de benefícios das entidades fechadas de previdência complementar, direito adquirido que ocorre na data em que o participante do plano implementar todas as condições de elegibilidade do benefício, haja vista o Supremo Tribunal Federal (STF) já ter se pronunciado no sentido da ausência de repercussão geral e de matéria constitucional, conforme se verifica no julgamento da repercussão geral no Recurso Extraordinário com Agravo 742.083, cuja ementa se transcreve abaixo:
PREVIDENCIÁRIO. DIREITO ADQUIRIDO AO RECEBIMENTO DE COMPLEMENTAÇÃO DE BENEFÍCIO DE ACORDO COM AS REGRAS VIGENTES NO PERÍODO DE ADESÃO AO PLANO DE PREVIDÊNCIA PRIVADA. AUSÊNCIA DE MATÉRIA CONSTITUCIONAL. INEXISTÊNCIA DE REPERCUSSÃO GERAL.
32.	Em relação à situação de dirigentes, a Súmula 269 do TST assevera que o empregado eleito para ocupar cargo de diretor tem o respectivo contrato de trabalho suspenso, não se computando o tempo de serviço desse período, salvo se permanecer a subordinação jurídica inerente à relação de emprego.
33.	Um dos precedentes jurisprudenciais mencionados na Súmula 269 do TST foi o Acórdão 1467/1982 da 1ª turma do TST (Processo TST-RR-705/1981) , o qual assevera que no caso de diretor eleito por assembleia de acionistas, com poder de mando e representação, a suspensão do contrato de trabalho mostra-se consequência lógica (ou seja, não há subordinação jurídica) , conforme se verifica na ementa que se transcreve abaixo:
TEMPO DE SERVIÇO - CÔMPUTO DO PERÍODO DE EXERCÍCIO DE CARGO DE DIRETORIA OU ASSEMELHADO.
Dá-se quando a assunção ao mesmo ocorre sem a perda da qualidade de empregado, fazendo-se presente e contínua a subordinação jurídica inerente à relação de emprego. Em se tratando do exercício de cargo de diretor, eleito por assembléia de acionistas, com poder de mando e representação da empresa, a suspensão do contrato de trabalho mostra-se consequência lógica, tornando inviável o cômputo do período respectivo no tempo de serviço - inteligência do artigo 499, da Consolidação das Leis do Trabalho.
34.		O Instituto Brasileiro de Governança Corporativa (IBGC) aborda algumas questões relativas aos membros da diretoria de uma sociedade anônima em sua obra "Guia de Orientação Jurídica de Conselho de Administração e Diretores" (disponível no site "http://www.eletrobrasamazonas.com/portalgovernanca/wp-content/uploads/2013/03/11.-Guia-de-Orienta%E7%E3o-Jur%EDdica-de-Conselheiros-de-Administra%E7%E3o-e-Diretores.pdf") . Transcreve-se abaixo trecho dessa obra:
... somente pessoas naturais podem ser eleitas como membros dos órgãos da administração (Art. 146) . Assim, não se pode conceber a contratação de uma pessoa jurídica como administrador. 
 (...) 
Portanto, a contratação do Conselheiro ou Diretor, assim como o pagamento dos respectivos serviços, somente pode ser feita tendo-se como referência sua pessoa física. A forma de sua contratação, no entanto, varia, tratando-se de Conselheiro ou Diretor.
No caso do Conselheiro, por não preencher os elementos que caracterizam a relação de emprego (habitualidade, subordinação, dependência econômica e pessoalidade) , a contratação normalmente é feita como prestador de serviços autônomo (contribuinte individual da previdência social) . O Diretor, por sua vez, pode ser contratado tanto na qualidade de empregado como na de prestador de serviços autônomo. Isto por que a jurisprudência trabalhista e o próprio INSS²¹ admitem a figura do Diretor não empregado, cuja remuneração tem a natureza de pro labore e não de salário.
Importante notar que mesmo um Diretor pode ser considerado empregado, quando presentes os elementos que caracterizam a relação de emprego, notadamente a subordinação. O contrato de trabalho é, nos termos da legislação / jurisprudência brasileira, um contrato-realidade. Isto significa que, estando presentes os requisitos que caracterizam a relação de emprego, a jurisprudência reconhecerá o vínculo trabalhista independentemente da formalidade da contratação. Não se pode, todavia, confundir a subordinação típica de uma relação de emprego com a obrigatoriedade de o Diretor observar as disposições do Estatuto, quando exigir que determinados atos somente possam ser praticados com a expressa autorização do Conselho ou da Assembleia ou, mesmo, as orientações do Conselho. Não se tem nestes casos uma relação de subordinação, mas de atribuições previamente estabelecidas na Lei das S/A.
Por fim, o empregado eleito para ocupar cargo de Diretor tem o respectivo contrato de trabalho suspenso, não se computando o tempo de serviço desse período, salvo se permanecer a subordinação jurídica inerente à relação de emprego²².
²¹. Ver Regulamento da Previdência Social, Art. 9º, v, f.
²². Ver Súmula nº 269 do Tribunal Superior do Trabalho
35.		Nos termos do artigo 202, § 2º, da Constituição Federal, transcrito acima no item 26, e do art. 68 da Lei Complementar 109/2001, transcrito no item 29, as contribuições do empregador, os benefícios e as condições contratuais previstos nos estatutos, regulamentos e planos de benefícios das entidades de previdência complementar não integram o contrato de trabalho dos participantes.
36.	Dessa maneira, conforme o entendimento do STJ expresso no Recurso Especial 1.443.304, cuja ementa foi transcrita acima (item 30) , a relação jurídica estabelecida entre o participante e a entidade fechada de previdência privada é de índole civil e não trabalhista, não se confundindo, portanto, com a relação formada entre o empregador (patrocinador) e o empregado (participante) . Assim, para a solução das controvérsias atinentes à previdência privada, devem incidir, prioritariamente, as normas que a disciplinam e não outras, alheias às suas peculiaridades.	
37.	Aproveita-se para esclarecer que os membros da diretoria executiva do Banco do Brasil não atuam como empregados do Banco, mas como membros estatutários (membros da diretoria eleitos na forma do estatuto social) . Nos termos do estatuto social do Banco do Brasil, atualizado até 25/4/2018 (peça 36) , a diretoria executiva é composta pelo presidente, por até dez vice-presidentes e até vinte e sete diretores, sendo que o cargo de diretor é privativo de empregados da ativa do Banco.
38.	Considerando a Súmula 269 do TST, os empregados do Banco do Brasil alçados à diretoria executiva têm o seu contrato de trabalho suspenso (de forma semelhante aos empregados em licença não remunerada) , passando a receber a remuneração fixada pela assembleia geral (de forma semelhante ao recebimento de pró-labore pelo sócio de uma sociedade limitada) , nos termos do art. 16 do estatuto social do Banco. 
39.	No caso dos membros da diretoria executiva do Banco do Brasil, não permanece a subordinação jurídica inerente à relação de emprego. O presidente do Banco é nomeado pelo Presidente da República, nos termos do art. 21, § 1º, da Lei 4.595, de 31/12/1964. Os vice-presidentes e os diretores são nomeados pelo Conselho de Administração, nos termos do art. 1º, § 3º, do Decreto 3.905, de 31/8/2001. Nos termos do art. 11, § 2º, do estatuto social do Banco do Brasil, "a representação do Banco é privativa da Diretoria Executiva". Já o art. 24 estabelece que a administração do Banco do Brasil competirá à diretoria executiva. Conclui-se, assim, que os membros da diretoria executiva exercem suas atribuições sem a subordinação jurídica inerente à relação de emprego.
40.	Dessa forma, embora estejam com o contrato de trabalho suspenso, os membros da diretoria executiva permanecem sendo empregados do Banco do Brasil (não houve o rompimento do vínculo empregatício, pois não foi rescindido o contrato de trabalho, ocorrendo mera suspensão do contrato) . Portanto, aqueles que eram participantes do Plano de Benefícios 1, nos termos do art. 2º do regulamento do plano, permanecem participantes do plano, haja vista que permanecem sendo empregados do Banco do Brasil. Transcreve-se a seguir o artigo citado:
Art. 2° - São participantes deste Plano de Benefícios 1, em sua Parte Geral, os empregados dos Patrocinadores que nele se inscreveram até a data de 23 de dezembro de 1997 e que detinham a condição de participante na data de início de vigência deste Regulamento.
41.	Ainda, o art. 8º do Plano de Benefícios 1 estabelece que a perda do vínculo empregatício com os patrocinadores (Banco do Brasil e Previ) faculta aos participantes as seguintes opções: resgate, portabilidade (ambos com cancelamento da inscrição no plano) , autopatrocínio, benefício proporcional diferido (ambos com permanência no plano) . Contudo, esse não é o caso dos membros da diretoria executiva, que permanecem com o vínculo empregatício com o Banco do Brasil, haja vista que, como mencionado, seus contratos de trabalho se encontram apenas suspensos, não rescindidos.
42.	As supostas irregularidades analisadas neste processo foram discriminadas de forma minuciosa nos itens 34 a 39 do voto revisor do Ministro André Luis de Carvalho relativo ao Acórdão 2865/2018-TCU-Plenário (peça 154 do TC Processo 029.729/2014-9) , transcritos no item 17 da instrução que consta na peça 37.
43.	Segundo se depreende, a denúncia seria de que, apesar de ser vedado no regulamento do Plano de Benefícios 1, a incidência de verbas de caráter indenizatório no salário de participação estaria ocorrendo no caso dos membros da diretoria executiva. Isso porque verbas de caráter indenizatório teriam sido incorporadas à remuneração dos membros da diretoria executiva, infringindo assim a vedação constante do regulamento do Plano de Benefícios 1.
44.	O caput do art. 28 do Regulamento do Plano de Benefícios 1 da Previ e seu § 1º estabelecem o seguinte:
Art. 28 - Entende-se por salário-de-participação a base mensal de incidência das contribuições do participante à PREVI, correspondente, para o participante em atividade, à soma das verbas remuneratórias - aí incluídos os adicionais de insalubridade, periculosidade e por trabalho noturno - a ele pagas pelo empregador no mês, observado o teto previsto no §3° deste artigo. 
 §1º - Não serão considerados na composição da base mensal de incidência a que se refere o caput deste artigo os valores recebidos pelo participante em decorrência da conversão em espécie de abonos-assiduidade, férias, folgas ou licenças-prêmio, a título de diárias, nem aqueles tidos como de caráter indenizatório, reembolsos, auxílios e demais verbas de caráter não salarial, bem como as verbas recebidas pelo participante decorrentes exclusivamente do exercício em dependências no exterior. 
 (...) 
45.	Nesse sentido, conclui-se, do citado artigo 28, que o salário de participação é constituído pelas verbas de natureza salarial, mas não pelas verbas de natureza indenizatória ou não salarial.
46.	A composição da remuneração da diretoria executiva do Banco do Brasil pode ser encontrada no formulário de referência. O Banco do Brasil também esclareceu a composição da remuneração na peça 47, item 4, conforme se menciona acima no item 22. O formulário de referência 2018, disponível na página eletrônica na Internet "www.bb.com.br/docs/pub/siteEsp/ri/pt/dce/dwn/FR2018.pdf", apresenta a seguinte composição para a remuneração da diretoria executiva do Banco do Brasil: honorários, gratificação de natal, remuneração variável e benefícios. O formulário de referência 2018 detalha essas verbas em sua página 338, como segue:
Honorários: remuneração mensal fixa praticada para os dirigentes do Banco. Representa a recompensa pelos serviços prestados à Empresa. 
Gratificação de Natal: remuneração equivalente a um honorário mensal. 
Programa de Remuneração Variável da Diretoria Executiva: programa de remuneração variável que visa reconhecer o esforço dos dirigentes na construção dos resultados alcançados, com base no desempenho apurado de indicadores vinculados à estratégia corporativa. A forma de pagamento vai ao encontro das definições propostas pela Resolução CMN 3.921, de 25/11/2010, dentre as quais destacamos o pagamento em ações da companhia. 
Benefícios: parte da remuneração que visa a qualidade de vida dos Administradores, incluindo, moradia, assistência saúde, previdência complementar e seguro de vida. 
47.	Conforme esclarecido pelo Banco do Brasil na peça 47, item 4.5, compõem o salário de participação previsto no art. 28 do Regulamento do Plano de Benefícios 1 apenas as parcelas que integram a remuneração fixa dos dirigentes estatutários, ou seja, os honorários e a gratificação natalina. 
48.	Não é cabível afirmar que os honorários, ou parcela deles, possuiriam natureza indenizatória. Os honorários, que se constituem na remuneração mensal fixa praticada para os dirigentes do Banco e representam a recompensa pelos serviços prestados à empresa, conforme consta no formulário de referência 2018, possuem claramente natureza salarial, nos termos do art. 457, caput e § 1º, da Consolidação das Leis do Trabalho (CLT) . Consequentemente, não há irregularidade em que os honorários da diretoria executiva constituam o salário de participação. O mesmo ocorre com a gratificação natalina, que também possui natureza salarial, não havendo irregularidade em que ela constitua o salário de participação.
49.	Segundo as denúncias e as reportagens, os honorários teriam incorporado verbas de caráter indenizatória, o que caracterizaria a irregularidade, pois na verdade estariam compondo o salário de participação verbas de natureza indenizatória, o que seria vedado pelo regulamento. Tal raciocínio é improcedente. Os honorários pagos aos membros da diretoria executiva do Banco do Brasil constituem-se em contraprestação pecuniária pelos serviços prestados, ficando caracterizada sua natureza salarial. Ainda que anteriormente à implantação da remuneração por meio de honorários os diretores pudessem receber verbas indenizatórias, as quais tenham sido extintas, e ainda que a implantação dos honorários tenha correspondido a um acréscimo no salário anteriormente recebido que corresponda exatamente aos valores das verbas indenizatórias recebidas anteriormente, é equivocada a lógica dos denunciantes e das reportagens de que agora haveria verbas de valor indenizatório embutidas nos honorários, pois os honorários teriam "incorporado" verbas indenizatórias e haveria um descumprimento por via transversa do art. 28 do regulamento.
50.	Verbas salariais, como é o caso dos honorários ora analisados, não transmudam sua natureza, elas são verbas salariais, da mesma forma que verbas de caráter indenizatório não possuem natureza salarial. Se deixaram de ser pagas verbas indenizatórias, isso significa simplesmente que elas foram extintas, não que mudaram sua natureza. Se há um acréscimo nas verbas salariais, o novo valor continua tendo natureza salarial. E se o acréscimo de verbas salariais, por opção daquele que as acresceu, correspondeu ao valor das verbas indenizatórias extintas, é incorreto dizer que verbas de natureza indenizatória agora estariam embutidas nas verbas de natureza salarial. Simplesmente não existem mais verbas indenizatórias, existem apenas verbas salariais cujo valor monetário corresponde ao valor que anteriormente era recebido pelos diretores com a soma de todas as verbas.
51.	Se fosse adotada a tese dos denunciantes e das reportagens de que se deveria considerar parte dos honorários como verbas de natureza indenizatória "incorporadas" sob o nome de honorários, e que por isso não poderiam ser consideradas no cômputo do salário de participação, deve-se lembrar que também teriam que incidir sobre esses valores todas as consequência jurídicas relativas a verbas de natureza indenizatória, começando pela não incidência de imposto de renda. Contudo, não é o caso, pois os honorários da diretoria executiva do Banco do Brasil possuem claramente natureza salarial, devendo compor o salário de participação conforme previsto no art. 28 do Regulamento do Plano de Benefícios 1, e devendo compor a base para pagamento do imposto de renda, incidindo sobre os honorários todas as consequências jurídicas relativas a verbas de natureza salarial.
52.			Observa-se ainda que as notícias colacionadas nos autos sugerem que seja uma irregularidade o fato de os valores de alguns dos benefícios serem muito elevados ("super aposentadorias") . Entende-se que a existência de benefícios com valores elevados não constitui por si só irregularidade. Só haveria irregularidade se a previsão de benefícios de valores elevados fosse de encontro ao equilíbrio econômico-financeiro e atuarial do plano.
53.	Contudo, no caso do Plano de Benefícios 1 (ver peça 15 para o plano atualmente em vigor) , verifica-se que são exigidas contribuições mensais e anuais de todos os participantes, e até mesmo de participantes em gozo de benefício (art. 65) , as contribuições são progressivas (quem tem um salário de participação maior, paga uma contribuição maior - art. 66) , há carência para o direito à maioria dos benefícios (cento e oitenta contribuições mensais para o complemento de aposentadoria por tempo de contribuição, para o complemento de aposentadoria por idade, para o complemento antecipado de aposentadoria - art. 33, art. 38, inciso I, art.41, inciso I, art. 44, inciso II) , há casos em que o participante deverá arcar com o pagamento de uma "joia" (art. 9º, § 1º, art. 65, inciso IV) . Assim, a mera existência de benefícios supostamente no valor de 62 mil reais, e ainda que os valores fossem muito maiores do que isso, não se constitui em indício de irregularidade.
54.		No Relatório Anual de 2018 da Previ (peça 35) encontra-se parecer atuarial relativo ao Plano de Benefícios 1, cujas conclusões são de que esse plano se encontrava superavitário no valor aproximado de 10,8 bilhões de reais, o que equivale a 7,19% da reserva matemática.
55.	Em relação ao plano de custeio do Plano de Benefícios 1, o parecer atuarial apresenta as seguintes informações (peça 35, p. 234) :
	a) o plano é custeado pelas contribuições mensais e anuais dos participantes ativos e aposentados e do patrocinador;
	b) o percentual médio de contribuição dos participantes ativos, em 2018, foi de 6,12% do salário de participação;
	c) no caso dos aposentados, o percentual de contribuição equivale a 4,8% sobre o complemento de aposentadoria;
	d) as contribuições normais do patrocinador correspondem a 100% do valor das contribuições dos participantes em atividade ou em gozo de benefício previsto no regulamento do plano;
	e) o custeio administrativo do plano será suprido por taxa de carregamento de 4% descontada da totalidade das contribuições acima descritas.
56.	O parecer atuarial conclui, em relação ao plano de custeio do Plano de Benefícios 1, in verbis:
Tendo em vista a situação financeira-atuarial do plano, não há necessidade de alteração do Plano de Custeio. Ressaltamos, contudo, que o plano de custeio de 2018 teve sua vigência prorrogada para 31.03.2019², de modo que a nova vigência do Plano de Custeio será de 01.04.2019 a 31.03.2020.
² Decisão do Conselho Deliberativo 2018/0101, de 13/12/2018.
57.	No último item do parecer atuarial em relação ao Plano de Benefícios 1, item 2.10.4, recomenda-se a manutenção do plano de custeio (peça 35, p. 234) . Portanto, considerando-se o parecer constante do Relatório Anual de 2018 da Previ, o fato de os honorários pagos aos membros da diretoria integrarem o salário de participação não está levando ao desequilíbrio do Plano de Benefícios 1.
58.	Importante destacar que o Plano de Benefícios 1 é um plano em extinção, haja vista que só podem participar os funcionários do Banco do Brasil empossados até 23/12/1997, não sendo permitidas novas adesões. Em 31/12/2018, esse plano possuía 91.812 participantes, sendo 81.757 participantes aposentados e 10.055 participantes ativos. Dos participantes ativos, 6.072 já haviam cumprido as exigibilidades para aquisição de um benefício programado, exceto benefício proporcional diferido (BPD) . Portanto, apenas 3.983 participantes do plano (aproximadamente 4% do total) não estavam amparados pelo instituto do direito adquirido em 31/12/2018. O valor do patrimônio de cobertura do plano correspondia a pouco mais de 161 bilhões de reais (peça 35, p. 227 e 230) .
59.	Assim, entende-se ser improcedente a presente representação.
CONCLUSÃO
60.	Não se confirmou a existência de irregularidade no fato de os honorários pagos aos membros da diretoria executiva do Banco do Brasil integrarem o salário de participação do Plano de Benefícios 1 da Previ, devendo ser considerada improcedente a representação (itens 48 a 59) .
PROPOSTA DE ENCAMINHAMENTO
61.	Ante todo o exposto, submetem-se os autos à consideração superior, propondo:
	a) conhecer da presente representação, instaurada em atendimento ao item 9.3 do Acórdão 2865/2018-TCU-Plenário, satisfeitos os requisitos de admissibilidade previstos nos arts. 235 e 237 do Regimento Interno deste Tribunal, para, no mérito, considerá-la improcedente;
	b) dar ciência do acórdão que vier a ser proferido ao Banco do Brasil, esclarecendo que o conteúdo completo do relatório e voto pode ser obtido no endereço www.tcu.gov.br/acordaos;
	c) encerrar o presente processo, com fundamento no art. 169, inciso V, do Regimento Interno do TCU."
MANIFESTAÇÃO DO MINISTÉRIO PÚBLICO JUNTO AO TCU
2.	O Ministério Público junto ao Tribunal, representado pelo Procurador Júlio Marcelo de Oliveira, manifestou-se de acordo com a proposta da unidade técnica, conforme o Parecer à peça 76, a seguir transcrito.
	"No âmbito do TC Processo 029.729/2014-9, o Tribunal apreciou representação formulada pelo Ministério Público de Contas da União (MP de Contas) sobre possíveis irregularidades em dois financiamentos concedidos por agentes públicos do Banco do Brasil S.A. Tal processo ainda está em fase de análise na unidade técnica responsável.
No curso desse primeiro processo, sobrevieram novas denúncias sobre outras irregularidades, relativas ao sistema de aposentadoria dos diretores do Banco do Brasil, as quais motivaram o Ministro Revisor a sugerir a seguinte determinação, prolatada pelo TCU no âmbito do Acórdão 2865/2018-TCU-Plenário:
9.3. determinar que, se ainda não fez, a Secretaria-Geral de Controle Externo no TCU (Segecex) adote as medidas cabíveis para que, no prazo de 30 (trinta) dias, a unidade técnica competente autue o especifico processo apartado de representação, por meio de cópia destes autos, com vistas a promover a devida apuração sobre todos os indícios de irregularidade no sistema de aposentadoria instituído indevidamente em prol da alta direção do Banco do Brasil e das demais instâncias superiores dessa empresa estatal, entre outras irregularidades porventura identificadas, sem prejuízo de estender essa mesma apuração em relação a outras empresas estatais federais.
 (Acórdão 2865/2018-TCU-Plenário, de relatoria do Ministro José Múcio Monteiro) 
Nos presentes autos, a SecexFinanças, após exame das respostas apresentadas pelo Banco do Brasil e pela Previc às diligências promovidas ao longo do processo, concluiu pela inexistência "de irregularidade no fato de os honorários pagos aos membros da diretoria executiva do Banco do Brasil integrarem o salário de participação do Plano de Benefícios 1 da Previ, devendo ser considerada improcedente a representação" (peça 72) .
Tal conclusão decorre, em suma, do entendimento segundo o qual "honorários pagos aos membros da diretoria executiva do Banco do Brasil constituem-se em contraprestação pecuniária pelos serviços prestados, ficando caracterizada sua natureza salarial" (item 49 da instrução de peça 72) . Eis o excerto da referida instrução:
"51. Se fosse adotada a tese dos denunciantes e das reportagens de que se deveria considerar parte dos honorários como verbas de natureza indenizatória "incorporadas" sob o nome de honorários, e que por isso não poderiam ser consideradas no cômputo do salário de participação, deve-se lembrar que também teriam que incidir sobre esses valores todas as consequência jurídicas relativas a verbas de natureza indenizatória, começando pela não incidência de imposto de renda. Contudo, não é o caso, pois os honorários da diretoria executiva do Banco do Brasil possuem claramente natureza salarial, devendo compor o salário de participação conforme previsto no art. 28 do Regulamento do Plano de Benefícios 1, e devendo compor a base para pagamento do imposto de renda, incidindo sobre os honorários todas as consequências jurídicas relativas a verbas de natureza salarial.
52.	Observa-se ainda que as notícias colacionadas nos autos sugerem que seja uma irregularidade o fato de os valores de alguns dos benefícios serem muito elevados ("super aposentadorias") . Entende-se que a existência de benefícios com valores elevados não constitui por si só irregularidade. Só haveria irregularidade se a previsão de benefícios de valores elevados fosse de encontro ao equilíbrio econômico-financeiro e atuarial do plano.
53.	Contudo, no caso do Plano de Benefícios 1 (ver peça 15 para o plano atualmente em vigor) , verifica-se que são exigidas contribuições mensais e anuais de todos os participantes, e até mesmo de participantes em gozo de benefício (art. 65) , as contribuições são progressivas (quem tem um salário de participação maior, paga uma contribuição maior - art. 66) , há carência para o direito à maioria dos benefícios (cento e oitenta contribuições mensais para o complemento de aposentadoria por tempo de contribuição, para o complemento de aposentadoria por idade, para o complemento antecipado de aposentadoria - art. 33, art. 38, inciso I, art.41, inciso I, art. 44, inciso II) , há casos em que o participante deverá arcar com o pagamento de uma "joia" (art. 9º, § 1º, art. 65, inciso IV) . Assim, a mera existência de benefícios supostamente no valor de 62 mil reais, e ainda que os valores fossem muito maiores do que isso, não se constitui em indício de irregularidade."
II
Em face do que restou apurado nos autos, o Ministério Público de Contas manifesta concordância com a proposta oferecida pela unidade técnica (peça 72) , destacando o seguinte esclarecimento trazido na instrução:
"o Plano de Benefícios 1 é um plano em extinção, haja vista que só podem participar os funcionários do Banco do Brasil empossados até 23/12/1997, não sendo permitidas novas adesões. Em 31/12/2018, esse plano possuía 91.812 participantes, sendo 81.757 participantes aposentados e 10.055 participantes ativos. Dos participantes ativos, 6.072 já haviam cumprido as exigibilidades para aquisição de um benefício programado, exceto benefício proporcional diferido (BPD) . Portanto, apenas 3.983 participantes do plano (aproximadamente 4% do total) não estavam amparados pelo instituto do direito adquirido em 31/12/2018. O valor do patrimônio de cobertura do plano correspondia a pouco mais de 161 bilhões de reais (peça 35, p. 227 e 230) ." (item 58 da instrução de peça 72) 
III
	Em face do que restou apurado nos autos, o Ministério Público de Contas manifesta-se de acordo com a proposta apresentada na instrução de peça 72, que contou com a anuência do corpo diretivo da SecexFinanças (peças 73 e 74) ."
É o Relatório.

não há

Procurador Júlio Marcelo de Oliveira.

REPRESENTAÇÃO. APURAÇÃO SOBRE INDÍCIOS DE IRREGULARIDADE NO SISTEMA DE APOSENTADORIA INSTITUÍDO EM PROL DA ALTA DIREÇÃO DO BANCO DO BRASIL. INEXISTÊNCIA DE IRREGULARIDADES. CONHECIMENTO. IMPROCEDÊNCIA. CIÊNCIA AOS INTERESSADOS. ARQUIVAMENTO.

REPRESENTAÇÃO (REPR)

Secretaria de Controle Externo do Sistema Financeiro Nacional e dos Fundos de Pensão (SecexFinan).

Inicialmente, registro que atuo nos presentes autos por força do art. 152 do Regimento Interno do TCU.
2.	A Representação em análise pode ser conhecida, visto que estão presentes os requisitos de admissibilidade previstos nos arts. 235 e 237 do Regimento Interno deste Tribunal.
3.	Conforme registrado no Relatório antecedente, trata- se de Representação autuada por força do item 9.3 do Acórdão 2865/2018-TCU-Plenário, de relatoria do Ministro José Múcio Monteiro, que determinou o seguinte:
"9.3. determinar que, se ainda não fez, a Secretaria-Geral de Controle Externo no TCU (Segecex) adote as medidas cabíveis para que, no prazo de 30 (trinta) dias, a unidade técnica competente autue o especifico processo apartado de representação, por meio de cópia destes autos, com vistas a promover a devida apuração sobre todos os indícios de irregularidade no sistema de aposentadoria instituído indevidamente em prol da alta direção do Banco do Brasil e das demais instâncias superiores dessa empresa estatal, entre outras irregularidades porventura identificadas, sem prejuízo de estender essa mesma apuração em relação a outras empresas estatais federais."
4.	Como visto, o Tribunal determinou que fossem analisados os indícios de irregularidade no sistema de aposentadoria instituído em prol da alta direção do Banco do Brasil e das suas demais instâncias superiores.
5.	De acordo com as denúncias e as reportagens que fundamentaram a Representação em análise, os honorários em questão teriam incorporado verbas de caráter indenizatória, o que caracterizaria a irregularidade, pois estariam compondo o salário de participação, o que seria vedado pelo regulamento.
6.	Tal raciocínio é improcedente. As análises procedidas pela Secretaria de Controle Externo do Sistema Financeiro e dos Fundos de Pensão, cujas conclusões uníssonas contaram com a anuência do MP/TCU, demonstraram que não há irregularidade no fato de os honorários pagos aos membros da diretoria executiva do Banco do Brasil integrarem o salário de participação do Plano de Benefícios 1 da Previ.
7.	Os honorários pagos aos membros da diretoria executiva do Banco do Brasil constituem-se em contraprestação pecuniária pelos serviços prestados, ficando caracterizada sua natureza salarial. 
8.	Se os honorários fossem verbas de natureza indenizatória "incorporadas" sob o nome de honorários, e que por isso não poderiam ser consideradas no cômputo do salário de participação, deveriam incidir sobre esses valores todas as consequência jurídicas relativas a verbas de natureza indenizatória, começando pela não incidência de imposto de renda. Contudo, não é o caso, pois os honorários da diretoria executiva do Banco do Brasil possuem claramente natureza salarial, compondo o salário de participação conforme previsto no art. 28 do Regulamento do Plano de Benefícios 1, e compondo, por via de consequências, a base para pagamento do imposto de renda, incidindo sobre os honorários todas as consequências jurídicas relativas a verbas de natureza salarial.
9.	Assim, não procede a alegação de os honorários, ou parcela deles, possuam natureza indenizatória. Os honorários, que se constituem na remuneração mensal fixa praticada para os dirigentes do Banco e representam a recompensa pelos serviços prestados à empresa, conforme consta no formulário de referência 2018, possuem claramente natureza salarial, nos termos do art. 457, caput e § 1º, da Consolidação das Leis do Trabalho (CLT) . Consequentemente, não há irregularidade em que os honorários da diretoria executiva constituam o salário de participação.
10.	No que tange aos valores de alguns dos benefícios serem elevados ("super aposentadorias") , o fato, por si só, não constitui irregularidade. Só haveria irregularidade se a previsão de benefícios de valores elevados fosse de encontro ao equilíbrio econômico-financeiro e atuarial do plano, o que não é o caso. No Relatório Anual de 2018 da Previ (peça 35) encontra-se parecer atuarial relativo ao Plano de Benefícios 1, cujas conclusões são de que esse plano se encontrava superavitário no valor aproximado de 10,8 bilhões de reais, o que equivale a 7,19% da reserva matemática.
11.	Em relação ao plano de custeio do Plano de Benefícios 1, o parecer atuarial apresenta as seguintes informações (peça 35, p. 234) :
	a) o plano é custeado pelas contribuições mensais e anuais dos participantes ativos e aposentados e do patrocinador;
	b) o percentual médio de contribuição dos participantes ativos, em 2018, foi de 6,12% do salário de participação;
	c) no caso dos aposentados, o percentual de contribuição equivale a 4,8% sobre o complemento de aposentadoria;
	d) as contribuições normais do patrocinador correspondem a 100% do valor das contribuições dos participantes em atividade ou em gozo de benefício previsto no regulamento do plano;
	e) o custeio administrativo do plano será suprido por taxa de carregamento de 4% descontada da totalidade das contribuições acima descritas.
12.	No caso do Plano de Benefícios 1 (peça 15) , verificou-se os seguintes requisitos:
a) são cobradas contribuições mensais e anuais de todos os participantes, inclusive dos que se encontram em gozo de benefício (art. 65) ;
b) as contribuições são progressivas (quem tem um salário de participação maior, paga uma contribuição maior - art. 66) ;
c) existe carência para que se tenha direito à maioria dos benefícios (cento e oitenta contribuições mensais para o complemento de aposentadoria por tempo de contribuição, para o complemento de aposentadoria por idade, para o complemento antecipado de aposentadoria - art. 33, art. 38, inciso I, art.41, inciso I, art. 44, inciso II) ;
d) há casos em que o participante deverá arcar com o pagamento de um valor intitulado "joia" (art. 9º, § 1º, art. 65, inciso IV) . 
13.	Ressalto que o Plano de Benefícios 1 é um plano em extinção, haja vista que só podem participar os funcionários do Banco do Brasil empossados até 23/12/1997, não sendo permitidas novas adesões.
14.	Assim, a mera existência de benefícios supostamente elevados, como já dito, não se constitui em indício de irregularidade.
15.	Nesse passo, não sendo comprovadas as irregularidades suscitadas na Representação, conforme as conclusões das análises da unidade técnica, integralmente ratificadas pelo Ministério Público junto ao TCU, a presente representação deve ser considerada improcedente.
16.	Ante o exposto, acolho a proposta da SecexFinanças, que contou com o apoio do MP/TCU, e voto por que o Tribunal adote a minuta de acórdão que ora submeto à apreciação deste Colegiado.
TCU, Sala das Sessões Ministro Luciano Brandão Alves de Souza, em 9 de setembro de 2020.
RAIMUNDO CARREIRO 
Relator